【裁判字號】    99,重家訴,3
【裁判日期】    990831
【裁判案由】    分割遺產
【裁判全文】
臺灣新竹地方法院民事判決             99年度重家訴字第3號
原      告  未○○○
被      告  巳○○
            卯○○
            午○○
訴訟代理人  己○○○
被      告  丑○○
            子○○
            寅○○○
            庚○○
            辛○○
            癸○○
            甲○○
            丙○○
            丁○○
兼上列三人共同
訴訟代理人  乙○○
上列當事人間請求分割遺產事件，本院於中華民國99年8月18日
言詞辯論終結，判決如下；
    主  文
一被告寅○○○、庚○○、辛○○、癸○○等四人應就繼承自被
  繼承人辰○○所遺如附表一所示土地及建物之權利範圍公同共
  有一分之一，辦理繼承登記。
二被告甲○○、丙○○、丁○○、乙○○等四人應就繼承自被繼
  承人戊○○○所遺如附表一所示土地及建物之權利範圍公同共
  有一分之一，辦理繼承登記。
三兩造之被繼承人楊高太、楊鄭銀所遺如附表一所示土地及建物
  ，由兩造依如附表二所示之應繼分比列分割為分別共有。
四訴訟費用新台幣貳萬玖仟零壹拾柒元，由兩造依如附三所示之
  比例負擔。
  事實及理由
一程序方面：
(一)本件原告原起訴請求：1.被告巳○○等15人應協同原告就如附
  表一所示土地及建物，按原告應繼分八分之一，被告巳○○、
  卯○○、午○○、鄭丑○○、子○○各八分之一，另辰○○、
  戊○○○各八分之一，應以原應繼分辦理繼承致各子女及配偶
  。2.請依上開應繼分辦理分別共有各八分之一。嗣於訴訟進行
  中，原告撤回被告壬○○之部分，並變更聲明為：1.被告寅○○○、庚○○、辛○○、癸○○等四人應就其被繼承人辰○○
  所遺如附表一所示土地及建物之權利範圍公同共有一分之一辦
  理繼承登記。2.被告甲○○、丙○○、丁○○、乙○○等四人
  應就其被繼承人戊○○○所遺如附表一所示土地及建物之權利
  範圍公同共有一分之一辦理繼承登記。3.兩造之被繼承人楊高
  太、楊鄭銀所遺如附表一所示土地及建物之權利範圍公同共有
  一分之一准予分割，並由原告未○○○、被告巳○○、卯○○
  、午○○、丑○○、子○○各分得應有部分八分之一。由被告
  寅○○○、庚○○、辛○○、癸○○四人共同分得應有部分八
  分之一，並維持公同共有。由被告甲○○、丙○○、丁○○、
  乙○○等四人共同分得應有部分八分之一，並維持公同共有。
  是原告上開訴之變更，核與民事訴訟法第255條第1項第2、7
  款、第262條第2項之規定相符，應予准許。
(二)又被告午○○、寅○○○、庚○○、辛○○、癸○○、子○○
  、甲○○、丙○○、丁○○、乙○○等人，經合法通知，未於
  最後言詞辯論期日到場，核無民事訴訟法第386條各款所列情
  形，爰依原告之聲請，由其一造辯論而為判決。
二原告起訴主張：被繼承人楊高太於72年3月21日死亡，其繼承
  開始時留有如附表一所示之遺產，被繼承人楊高太之遺產原應
  由配偶楊鄭銀及其子女即原告未○○○及被告巳○○、卯○○
  、午○○、丑○○、子○○與長子辰○○、四女戊○○○等9
  人共同繼承，應繼分各為9分之一；嗣被繼承人楊鄭銀於82年9
  月18日死亡，其繼承被繼承人楊高太所遺如附表一所示遺產之
  應繼分9分之一，則由前揭8名子女共同繼承，應繼分各為8分
  之1。8 名子女並已將如附表一所示之遺產辦妥繼承登記而為8
  人所公同共有。其中戊○○○於92年10月12日死亡，其繼承之
  前揭遺產應由被告甲○○、丙○○、丁○○、乙○○等人繼承
  ；另辰○○已於96年4月26日死亡，其繼承之前揭遺產應由被
  告寅○○○、庚○○、辛○○、癸○○等人繼承。按各共有人
  得隨時請求分割共有物，而兩造為被繼承人楊高太、楊鄭銀之
  全體繼承人，為此爰依民法第824條之規定請求裁判分割被繼
  承人楊高太、楊鄭銀之全部遺產，並聲明：如主文第1、2、3
  項所示等語。
三被告方面：
(一)被告巳○○、卯○○、丑○○部分：對原告請求無意見。
(二)被告子○○、甲○○、丙○○、丁○○、乙○○部分：其等經
  合法通知，未於最後言詞辯論期日到庭，據其等以前到場所為
  之聲明及陳述均表示對原告請求無意見。
(三)被告午○○、寅○○○、庚○○、辛○○、癸○○則經合法通
  知，均未於言詞辯論期日到場，亦未提出書狀作何聲明或陳述
  。
四本院之判斷：
(一)原告主張被繼承人楊高太於72年3月21日死亡，其繼承開始時
  留有如附表一所示之遺產，被繼承人楊高太之遺產原應由配偶
  楊鄭銀及其子女即原告未○○○及被告巳○○、卯○○、午○○、丑○○、子○○與長子辰○○、四女戊○○○等9人共同
  繼承，應繼分各為9分之一；嗣被繼承人楊鄭銀於82年9月18日
  死亡，其繼承被繼承人楊高太所遺如附表一所示遺產之應繼分
  9分之一，則由前揭8名子女共同繼承，應繼分各為8分之1。8
  名子女並已將如附表一所示之遺產辦妥繼承登記而為8人所公
  同共有。其中戊○○○於92年10月12日死亡，其繼承之前揭遺
  產應由被告甲○○、丙○○、丁○○、乙○○等人繼承；另辰
  ○○已於96年4月26日死亡，其繼承之前揭遺產應由被告寅○○○、庚○○、辛○○、癸○○等人繼承之事實，業據其提出
  土地及建物登記謄本、繼承系統表、除戶戶籍謄本、戶籍謄本
  、土地登記申請書、新竹市地政事務所土地登記案件駁回理由
  通知書、補正通知書稿、登記清冊、遺產稅逾核課期間案件同
  意移轉證明書、土地所有權狀等為證，並為到場之被告所不爭
  執，堪信為真實。
(二)按因繼承、強制執行、公用徵收或法院之判決，於登記前已取
  得不動產物權者，非經登記，不得處分其物權，民法第759條
  定有明文。又分割共有物，性質上為處分行為，依民法第759
  條規定，共有不動產之共有人中有人死亡時，於其繼承人未為
  繼承登記以前，固不得分割共有物。惟原告如於本件訴訟中，
  請求死亡共有人之繼承人辦理繼承登記，並合併對繼承人及其
  餘共有人為分割共有物之請求，不但符合訴訟經濟原則，亦與
  民法第759條規定之旨趣無違（此有最高法院69年臺上字第101
  2號判例意旨可資參照）。而分割共有物既對於物之權利有所
  變動，即屬處分行為之一種，凡因繼承於登記前已取得不動產
  物權者，其取得雖受法律之保護，不以其未經繼承登記而否認
  其權利，但繼承人如欲分割其因繼承而取得公同共有之遺產，
  因屬於處分行為，依民法第759條規定，自非先經繼承登記，
  不得為之；共有之不動產之共有人中一人死亡，他共有人請求
  分割共有物時，為求訴訟之經濟起見，可許原告就請求繼承登
  記及分割共有物之訴合併提起，即以一訴請求該死亡之共有人
  之繼承人辦理繼承登記並請求該繼承人於辦理繼承登記後，與
  原告及其餘共有人分割共有之不動產（最高法院68年第13次民
  事庭會議決議(二)、70年第2次民事庭會議決議(二)、69年度
  台上字第1134號判例意旨參照）。查戊○○○於92年10月12日
  死亡，其繼承之前揭遺產應由被告甲○○、丙○○、丁○○、
  乙○○等人繼承；另辰○○於96年4月26日死亡，其繼承之前
  揭遺產應由被告寅○○○、庚○○、辛○○、癸○○等人繼承
  之事實，業如前述，則戊○○○、辰○○之繼承人，既均未辦
  理繼承登記，依前揭說明，原告請求分割遺產時，併予請求被
  告寅○○○、庚○○、辛○○、癸○○等四人應就繼承自被繼
  承人辰○○所遺如附表一所示土地及建物之公同共有部分辦理
  繼承登記；被告甲○○、丙○○、丁○○、乙○○等四人應就
  繼承自被繼承人戊○○○所遺如附表一所示土地及建物之公同
  共有部分辦理繼承登記，核無不合，應予准許。
(三)次按繼承人有數人時，在分割遺產前，各繼承人對於遺產全部
  為公同共有；繼承人得隨時請求分割遺產，但法律另有規定或
  契約另有訂定者，不在此限，民法第1151條、第1164條分別定
  有明文。查本件被繼承人楊高太、楊鄭銀所遺如附表一所示之
  遺產，兩造在分割遺產前，對於上開遺產之全部為公同共有，
  兩造目前既無法達成分割遺產之協議，且如附表一所示之遺產
  亦無不能分割之情形，依照前揭法條規定，原告請求裁判分割
  被繼承人楊高太、楊鄭銀之遺產，即無不合，應予准許。
(四)再按民法第1164條所定之遺產分割，其目的在於遺產公同共有
  關係全部之廢止，而非個別財產公同共有關係之消滅。又遺產
  分割既以消滅遺產公同共有關係為目的，故除被繼承人以遺囑
  禁止繼承人分割之遺產及共同繼承人以契約約定禁止分割之遺
  產外，應以全部遺產整體分割，不能以遺產中之個別財產為分
  割之對象（最高法院86年台上字第1436號及84年度台上字第24
  10號民事判決意旨參照）。又按所謂應繼分係各繼承人對於遺
  產之一切權利義務，所得繼承之比例，並非對於個別遺產之權
  利比例，因此分割遺產並非按照應繼分比例逐筆分配，而應整
  體考量定適當之分割方法。公同共有物分割之方法，依民法第
  830條第2項之規定，依分別共有物分割之規定即以原物分配或
  變賣分割為之。將遺產之公同共有關係終止改為分別共有關係
  ，性質上屬分割遺產方法之一，亦有最高法院82年度台上字第
  748號判決意旨可資參照。末按裁判分割共有物訴訟，為形式
  之形成訴訟，其事件本質為非訟事件，究依何種方式為適當，
  法院有自由裁量之權，雖應斟酌當事人之聲明、共有物之性質
  、經濟效用及全體共有人之利益等公平決之，不受當事人聲明
  之拘束。經查：被繼承人楊高太、楊鄭銀所遺如附表一所示之
  土地及建物共3筆不動產，兩造之應繼分比例詳如附表二所示
  ，已如前述，本院審酌原告及到場被告均表示同意依如附表二
  所示之應繼分比例，就附表一所示之不動產以維持分別共有之
  方式予以分割等情，故本院斟酌上述不動產之性質、經濟效用
  及全體共有人之利益等情事，認兩造公同共有如附表一所示之
  土地及建物，其分割方法應由兩造依附表二所示之應繼分比例
  分割為分別共有為適當。
(五)綜上所述，原告請求裁判分割被繼承人楊高太、楊鄭銀所遺如
  附表一所示之遺產，為有理由，應予准許。本院斟酌上開遺產
  之性質、經濟效用及共有人之利益等情事後，認被繼承人楊高
  太、楊鄭銀所遺如附表一所示之遺產，應依如主文第3項所示
  之分割方法予以分割為適當。
五末按，因共有物分割、經界或其他性質上類似事件涉訟、由敗
  訴當事人負擔訴訟費用顯失公平者，法院得酌量情形，命勝訴
  之當事人負擔其一部，民事訴訟法第87條第1項、第80條之1定
  有明文。查裁判分割遺產之形成訴訟，法院決定遺產分割之方
  法時，應斟酌何種分割方法較能增進共有物之經濟效益，並兼
  顧兩造之利益，以決定適當之分割方法，不受原告聲明之拘束
  ，亦不因何造起訴而有不同，是本件原告請求裁判分割遺產雖
  有理由，惟關於訴訟費用之負擔，應由兩造即繼承人全體各按
  其應繼分比例負擔，始屬公允，爰諭知如主文第4項所示。
六訴訟費用負擔之依據：民事訴訟法第80條之1、第85條第2項。
中    華    民    國    99    年    8   月     31    日
                  竹北簡易庭      法  官  謝永昌
以上正本證明與原本無異。
如對本判決上訴，須於判決送達後20日內向本院提出上訴狀。如
委任律師提起上訴者，應依並繳納上訴費。如委任律師提起上訴
者，應一併繳納上訴費。
中    華    民    國    99    年    8   月     31   日
                                  書記官  張淑芬
附表一（被繼承人楊高太、楊鄭銀所遺之遺產）：
┌─┬─────────────┬─┬────┬──────┬─────────┐
│編│土    地  坐    落        │地│面    積│            │                  │
│  ├───┬───┬──┬──┤  ├────┤權利範圍    │備考              │
│號│縣  市○  段  ○○段│地號│目│平方公尺│            │                  │
├─┼───┼───┼──┼──┼─┼────┼──────┼─────────┤
│１│新竹市○○○段│一  │7   │建│134     │所有權全部  │                  │
├─┼───┼───┼──┼──┼─┼────┼──────┼─────────┤
│２│新竹市○○○段│一  │7-1 │建│28      │所有權全部  │                  │
└─┴───┴───┴──┴──┴─┴────┴──────┴─────────┘
┌─┬──┬──────┬────┬────┬───────────────┬───┬───┐
│編│建號│  建物門牌  │基地坐落│建築式樣│建物面積（單位：平方公尺）    │權  利│備  考│
│號│    │            │        │主要建築├───┬───┬───┬───┤範  圍│      │
│  │    │            │        │材 料 及│  一  │  二  │  騎  │  合  │      │      │
│  │    │            │        │房屋層數│  層  │  層  │  樓  │  計  │      │      │
├─┼──┼──────┼────┼────┼───┼───┼───┼───┼───┼───┤
│１│4   │新竹市○○街│西門段一│煉瓦造、│105   │102   │33    │240   │所有權│      │
│  │    │58、60號    │小段7號 │住家用、│      │      │      │      │全部  │      │
│  │    │            │        │二層    │      │      │      │      │      │      │
└─┴──┴──────┴────┴────┴───┴───┴───┴───┴───┴───┘
附表二（兩造之應繼分比例）：
 ┌──────────────────┬────────┐
 │繼承人                              │應繼分          │
 ├──────────────────┼────────┤
 │原告未○○○                        │八分之一        │
 ├──────────────────┼────────┤
 │被告巳○○                          │八分之一        │
 ├──────────────────┼────────┤
 │被告卯○○                          │八分之一        │
 ├──────────────────┼────────┤
 │被告午○○                          │八分之一        │
 ├──────────────────┼────────┤
 │被告丑○○                          │八分之一        │
 ├──────────────────┼────────┤
 │被告子○○                          │八分之一        │
 ├──────────────────┼────────┤
 │被告寅○○○、庚○○、辛○○、癸○○│公同共有八分之一│
 ├──────────────────┼────────┤
 │被告甲○○、丙○○、丁○○、乙○○  │公同共有八分之一│
 └──────────────────┴────────┘
附表三（訴訟費用負擔比例及金額）：
 ┌──────────────────┬────────┬──────┐
 │兩造姓名                            │訴訟費用負擔比例│應負擔之金額│
 ├──────────────────┼────────┼──────┤
 │原告未○○○                        │八分之一        │3,628元     │
 ├──────────────────┼────────┼──────┤
 │被告巳○○                          │八分之一        │3,627元     │
 ├──────────────────┼────────┼──────┤
 │被告卯○○                          │八分之一        │3,627元     │
 ├──────────────────┼────────┼──────┤
 │被告午○○                          │八分之一        │3,627元     │
 ├──────────────────┼────────┼──────┤
 │被告丑○○                          │八分之一        │3,627元     │
 ├──────────────────┼────────┼──────┤
 │被告子○○                          │八分之一        │3,627元     │
 ├──────────────────┼────────┼──────┤
 │被告寅○○○、庚○○、辛○○、癸○○│連帶負擔八分之一│3,627元     │
 ├──────────────────┼────────┼──────┤
 │被告甲○○、丙○○、丁○○、乙○○  │連帶負擔八分之一│3,627元     │
 └──────────────────┴────────┴──────┘

司法院資訊處製作；財團法人民間司法改革基金會備份。
